【裁判字號】    98,訴,1909
【裁判日期】    990514
【裁判案由】    確認房屋所有權存在等
【裁判全文】
臺灣桃園地方法院民事判決              98年度訴字第1909號
原      告  丙○○
被      告  甲○○
            乙○○
            丁○
上列當事人間請求確認房屋所有權存在等事件，於民國99年4 月
27日言詞辯論終結，本院判決如下：
    主  文
原告之訴駁回。
訴訟費用由原告負擔。
    事實及理由
壹、程序方面：
    按民事訴訟法第247 條所謂即受確認判決之法律上利益，係
    指因法律關係之存否不明確，致原告在私法上地位有受侵害
    之危險，而此項危險得以對於被告之確認判決除去之者而言
    ，故確認法律關係成立或不成立之訴，苟具備前開要件，即
    得謂有即受確認判決之法律上利益（最高法院42年台上字第
    1031號判例參照）。查本件原告主張：桃園縣桃園市○○路
    138 巷40號1 樓、桃園縣桃園市○○路138 巷40之1 號1 、
    2 、3 樓之建物所有權為其所有，乃訴請確認房屋所有權存
    在等語，然為被告等所否認，是前開房屋之權利歸屬為何，
    致原告在法律之地位及權利有不安之狀態存在，而此種狀態
    得以本件確認判決予以除去，揆諸前開說明，原告提起本件
    確認之訴即有法律上利益，合先敘明。
貳、實體方面：
一、原告起訴主張：
    (一)被告前於民國91年間委託原告興建桃園縣桃園市○○里○○
      鄰○○路138 巷40之1 號1 、2 、3 樓之建物（為未辦保
      存登記之建物，稅籍編號：00000000000 ）。惟被告被告
      甲○○尚欠原告工程款新臺幣（下同）1,906,000 元、被
      告乙○○尚欠原告工程款734,000 元、被告丁○尚欠原告
      工程款615,000 元，經催討均尚未給付。
    (二)因被告尚積欠原告工程款，依兩造簽訂之「委託建屋合約
      書」第14條之約定，原告自得取得其所承攬之上開建物之
      權利；惟被告於因他案入獄執行期間，遷入上開建物居住
      ，原告爰依兩造上開約定，提起本件訴訟，並聲明：
      1.確認桃園縣桃園市○○路138 巷40號1 樓、桃園縣桃園
        市○○路138 巷40之1 號1 、2 、3 樓之建物所有權為
        原告所有。
      2.被告3 人應遷出前開房屋。
二、被告辯稱：
    (一)原告於91年7 月間聲稱可於桃園縣桃園市○○段259 地號
      之國有土地（前為訴外人林正士租用）上興建房屋，並隱
      瞞國有地不能興建房屋之規定，初擬「委託建屋合約書」
      欲與被告甲○○、訴外人林正士、林順彬簽訂建屋之合約
      ，惟林順彬因故未能完成簽約而作罷。嗣原告又以前開情
      事遊說被告3 人，被告等基於信任原告及對於法律不熟稔
      之故，在未簽訂書面合約之情況下即動工興建房屋，並支
      付原告相關費用。興建期間，因原告未依口頭承諾之時間
      完成進度，故兩造於92年3 月16日補簽「委託建屋契約書
      」，並約定原告應於92年4 月8 日以前完成3 樓結構以及
      契約內所約定事宜，且每坪造價為23,000元。詎料該建物
      遭人檢舉為違法之建物，92年3 月16日後遭拆除部分結構
      ，此後原告即未曾繼續建屋之工程，是該建物之施工進度
      僅限於1 樓（不含廚房），而2 樓僅完成粗坏、3 樓僅完
      成灌漿（板模尚未拆除），後續皆為被告等另行僱工施作
      。嗣被告等因不堪原告騷擾，遂於92年10月8 日與其簽訂
      房屋尾款「切結書」2 紙，約定由原告收受工程尾款20萬
      元後，系爭工程之權利義務關係即應結束。不料原告竟於
      93年間偽造「讓渡書」，將建物之納稅義務人變更為原告
      ，被告等便向稅捐處提出異議，但原告聲稱尚有尾款未處
      理完成，故稅捐稽徵處以房屋產權未確定為由，暫將納稅
      義務人改為「管理人：原告以及被告等3 人」，但實際納
      稅人為被告等3 人。
    (二)原告雖提出兩造簽立之「委託建屋合約書」，並依該合約
      書第14條約定，主張因被告未支付尾款而取得上開建物之
      所有權云云，惟原告所提出之委託建屋合約書，係經過剪
      貼、影印變造而成，其上被告之印章係遭原告盜蓋，否認
      原告所提出之委託建屋合約書之真正；且兩造之承攬契約
      ，業經終止，原告據上開合約提起本件訴訟，自屬無據。
      並聲明：原告之訴駁回。
三、本院之判斷：
    (一)經查，被告3 人前委託原告於桃園縣桃園市○○段259 地
      號土地上，興建桃園縣桃園市○○里○○ 鄰 ○○路138 巷
      40之1 號1 、2 、3 樓建物（為未辦保存登記之建物，稅
      籍編號：00000000000 ）一情，為兩造均不爭執，是此部
      分之事實堪以認定，合先敘明。
    (二)原告主張：被告3 人尚未給付工程尾款，是依據兩造簽立
      之「委託建屋契約書」第14條之約定，上開建物為原告所
      有，被告應即遷出上開建物，並提出「委託建屋契約書」
      1 份為據（見本院卷第66頁）；被告則否認原告提出「委
      託建屋契約書」之真正，辯稱：依被告提出、兩造於92年
      3 月13日簽立之「委託建屋契約書」，並無約定尾款未付
      清者，上開建物為原告所有，且嗣後原告並未依約完工，
      兩造經協議後，被告業已支付尾款20萬元予原告，並終止
      兩造之承攬契約等語，並提出委託建屋契約書1 份、切結
      書2 份為據（見本院卷第34頁至第36）。復查：
      1.按私文書應由舉證人證其真正，民事訴訟法第357 條前
        段定有明文；又按當事人提出之私文書，必先證其真正
        ，始有形式上之證據力，更須其內容與待證事實有關，
        且屬可信者，始有實質上之證據力；私文書之真正，如
        他造當事人有爭執者，則舉證人應負證其真正之責；最
        高法院22年上字第2536號、47年台上字第1784號判例意
        旨可資參照。再按私文書經本人或其代理人簽名、蓋章
        或按指印或有法院或公證人之認證者，推定為真正，民
        事訴訟法第358 條第1 項亦有規定；又私人之印章，由
        自己使用為常態，被人盜用為變態，主張變態事實之當
        事人，自應就此印章被盜用之事實負舉證之責任，最高
        法院83年度台上字第1382號、86年度台上字第717 號判
        例意旨可資參照。
      2.原告提出之「委託建屋契約書」，其上蓋有被告3 人之
        印章，被告對於印章之真正並不爭執（見本院卷第50頁
        背面、第52頁背面），惟辯稱：上開印章係委託原告建
        屋時，即已交付原告，原告所提出之「委託建屋契約書
        」上之印章，並非被告親自用印，且其上於被告姓名欄
        下所蓋之手印，亦均非被告親自所蓋等語，依民事訴訟
        法第358 條第1 項之規定，原告所提出之「委託建屋契
        約書」，推定為真正。
      3.觀諸原告所提出之「委託建屋契約書」之正本，已核與
        被告所提出、兩造於92年3 月13日簽立之「委託建屋契
        約書」內容，完全不符，且原告所提出之「委託建屋契
        約書」，內容以手寫書立，然均為影印之內容，且係由
        3 張紙張黏貼而成，又原告提出之「委託建屋契約書」
        之黏貼處，並未蓋立兩造之印章以確定上開契約書未經
        變造，是原告提出之「委託建屋契約書」之真正，已有
        可疑。
      4.原告主張依其提出之「委託建屋契約書」第14條約定，
        因被告未給付工程款，是其上開承作之建物所有權，為
        其所有云云；觀諸原告提出之「委託建屋契約書」第14
        條之內容，係謂：「特立如果個人無交頭款予至尾款者
        無效取消權，…，屬建主人：丙○○取返全部房屋財產
        所有人權」、「餘未儘事宜依社會習慣。」，上開同條
        2 段文字字跡，顯然不同，且上開條文係分別書立於2
        張紙張並黏貼而成，就該部分之內容及黏貼處，亦未經
        兩造簽名、蓋印以確定該內容未經變造；原告復於本院
        審理中陳稱：上開內容係原告自行書寫後，被告甲○○
        將該內容畫掉，被伊發現，所以伊才在第14條之內容補
        上，並且蓋上被告之印章等語（見本院卷第52頁背面、
        第78頁）；綜上，原告未經被告同意，逕行書寫「委託
        建屋契約書」第14條之內容，並於上開「委託建屋契約
        書」蓋用被告3 人之印章，顯見兩造就上開第14條之內
        容，未經意思表示合致，而原告逕行於「委託建屋契約
        書」蓋用被告3 人之印章，被告辯稱原告提出之「委託
        建屋契約書」之印章，係遭原告盜蓋一情，堪信為真實
        。
      5.綜上，原告提出之「委託建屋契約書」，雖蓋有被告3
        人之印章，惟該印章係遭原告盜蓋，依民事訴訟法第
        358 條第1 項之規定，原告提出之「委託建屋契約書」
        即不得推定為真正，而原告應依民事訴訟法第357 條前
        段之規定，就其所提出之「委託建屋契約書」之真正，
        負舉證責任，惟原告就此部分之事實，未能再舉證以實
        其說，是原告依其提出之「委託建屋契約書」第14條之
        規定，主張其係上開建物之所有權人，即屬無據。
    (三)被告辯稱：兩造承攬契約之工程尾款部分，業經協議為20
      萬元，被告並已給付原告完畢，兩造之承攬契約亦經終止
      ，業舉證人蘇新添為證，且提出切結書2 紙為據（見本院
      卷第35頁、第36頁、第80頁）；原告固就被告提出之切結
      書2 紙、其已收受20萬元之事實並不爭執，惟主張該部分
      之金額係被告應支付予伊之欠款，以支付使用國有土地5
      年之補償金，尚非工程尾款云云，亦提出切結書2 紙為證
      （見本院卷第74頁、第79頁）。證人蘇新添於本院審理時
      證稱：當初雙方洽談和解之內容，是由被告支付原告20萬
      元，原告將機具從上開建物內撤走，工程不要繼續作，當
      時原告並未說被告還欠多少工程款未付，且原告亦未提出
      兩造簽立之契約，稱依契約約定房屋是原告所有等語（見
      本院卷第53頁正面、背面）；另觀諸兩造各自提出之切結
      書雖並不相同，惟就主旨內容，均係記載「建築房屋尾款
      」一事，就被告提出、原告並不爭執之切結書記載：被告
      願支付20萬元予原告，達成和解，而原告在於達成和解收
      取營建尾款時，應即搬離等語（見本院卷第35頁），核與
      證人蘇新添上開證述內容相符，顯見兩造已於92年10月8
      日書立切結書之時，由被告支付原告工程尾款20萬元予原
      告，並終止兩造之承攬契約，是被告辯稱：兩造承攬契約
      之工程尾款部分，業經協議為20萬元，被告並已給付原告
      完畢，兩造之承攬契約亦經終止之事實，應為真實，原告
      主張：被告尚有工程款未付清之一情，尚非實在。
    (四)綜上，原告依據其提出之「委託建屋契約書」第14條之約
      定，主張門牌號碼桃園縣桃園市○○路138 巷40之號1 建
      物為其所有，尚稱無據。此外，原告起訴請求確認門牌號
      碼桃園縣桃園市○○路138 巷40號1 樓為其所有，惟原告
      就此部分之事實，亦未舉證以實其說，是原告提起本件訴
      訟，亦屬無理。從而，原告起訴請求確認確認桃園縣桃園
      市○○路138 巷40號1 樓、桃園縣桃園市○○路138 巷40
      之1 號1 、2 、3 樓之建物所有權為原告所有，並請求被
      告3 人應遷出前開房屋，為無理由，應予駁回。
四、本件事證已臻明確，兩造其餘主張及舉證，經核與判決基確
    不生影響，爰不另一一論述，附此敘明。
據上論結，本件原告之訴為無理由，依民事訴訟法第78條，判決
如主文。
中    華    民    國    99    年    5     月    14    日
                  民事第三庭    法  官  陳心婷
以上正本係照原本作成
如對本判決上訴，須於判決送達後20日內向本院提出上訴狀
中    華    民    國    99    年    5     月    14    日
                                書記官  林君燕

司法院資訊處製作；財團法人民間司法改革基金會備份。
